【裁判字號】    89,台上,1625
【裁判日期】    890330
【裁判案由】    擄人勒贖
【裁判全文】
最高法院刑事判決                              八十九年度台上字第一六二五號
    上  訴  人  甲○○
    選任辯護人  邱聰安律師
右上訴人因擄人勒贖案件，不服台灣高等法院花蓮分院中華民國八十八年十二月三十
日第二審判決（八十八年度上訴字第三○二號，起訴案號：台灣台東地方法院檢察署
八十八年度偵字第一四○○號），提起上訴，本院判決如左：
    主  文
上訴駁回。
    理  由
按刑事訴訟法第三百七十七條規定，上訴於第三審法院，非以判決違背法令為理由，
不得為之。是提起第三審上訴，應以原判決違背法令為理由，係屬法定要件。如果上
訴理由狀並未依據卷內訴訟資料，具體指摘原判決不適用何種法則或如何適用不當，
或所指摘原判決違法情事，顯與法律規定得為第三審上訴理由之違法情形，不相適合
時，均應認其上訴為違背法律上之程式，予以駁回。本件上訴意旨略稱：(一)、上訴人
甲○○因患有癲症之宿疾，腦筋較呆癡，致受張信發之利用，誤信係向被害人李國
璋催討債務，絕無意圖勒贖之犯意。上訴人僅單純欲藉剝奪被害人之行動自由，再以
恐嚇之手段，要被害人交付借款而已，故上訴人縱有擄人之行為，無非欲藉此恫嚇被
害人，以達到使被害人交付借款之目的，上訴人於最初剝奪被害人行動自由時，並無
要被害人以財產取贖，即可回復其人身自由之意思存在。原判決對於上訴人何以自始
即有勒贖之犯意，未於理由內加以說明，顯有理由不備之違誤。(二)、懲治盜匪條例已
於民國三十年代失其效力，原判決仍適用該條例論處上訴人罪刑，有適用法則不當之
違法等語。
惟查原判決認定上訴人有原判決事實欄所記載之犯行，係依憑被害人之指訴、證人張
明祺、董佑廷、黃東敏之證言、卷附之相片十幀、借條一紙、台東市來來汽車旅館房
客資料及電話分機撥出紀錄各一份、贓物領據一紙、扣案膠帶一捲等證據，並參酌上
訴人及共犯張信發之相關供述，與乎張信發經判處罪刑之判決資料，予以綜合判斷，
因而撤銷第一審判決，改判論處上訴人共同意圖勒贖而擄人罪刑（累犯），已詳予說
明其所憑之證據及其認定之理由。而以上訴人雖否認有擄人勒贖之犯行，辯稱：伊只
是聽信張信發之言，陪同其向被害人討債，自始並無勒贖之犯意云云。然稽之被害人
始終否認與張信發有任何債務糾紛，亦無欠帳之情形，張信發亦未能提出與被害人間
有債權債務之任何憑據以供調查，何況果係討債，理應前往被害人之住所為之，豈有
將被害人捆綁載往山區，所謂陪同討債之說，已難憑信。復參諸上訴人與張信發將被
害人誘騙上車後，即由張信發駕車，上訴人則在後座看住被害人，聲稱車上有槍，脅
迫被害人勿輕舉妄動，隨即將車駛往台中縣東勢鎮附近墓園，以預藏之膠帶捆綁被害
人，將其眼睛嘴巴矇住，將被害人塞入後車廂內，嗣並以添加鎮靜劑或安眠藥之類飲
料予被害人飲用，乘被害人昏睡之際，將之載往台東縣境，逼迫被害人書立借據，並
命被害人向友人董佑廷籌借贖款後，再推由上訴人僱計程車返回彰化約定地點取款，
被害人仍留在台東由張信發看守，迨抵彰化市上訴人卻不親自出面，而囑計程車司機
黃東敏出面取贖，因董佑廷事先已報警，黃東敏為警當場逮捕，上訴人見狀乘機逃逸
，並以電話通知張信發，張信發不得已才將被害人載往台東縣知本火車站予以釋放等
情以觀。足認上訴人與張信發於擄走被害人剝奪其行動自由之初，即具有以擄人之手
段，達到不法取財之意圖，且其與張信發之間，互有犯意之聯絡及行為之分擔。就上
訴人否認犯罪，所辯各節，認係卸責之詞，不足採信，於理由內予以指駁說明。所為
論斷，均有卷存資料可資覆按，從形式上觀察，並無所謂違背法令之情形存在。按擄
人勒贖，原為妨害自由及恐嚇取財之結合犯，如行為人預有不法得財之意思，而施強
暴脅迫，將被害人擄至自己勢力範圍內，希圖出款贖回，即與該罪之構成要件相當。
原判決綜合卷內資料，認定上訴人與張信發於擄走被害人剝奪其行動自由之初，即具
有以擄人之手段，達到不法取財之意圖，而論以意圖勒贖而擄人罪，已於理由內詳加
論述說明，難謂有理由不備之情形。上訴意旨徒憑己意漫指其違法，難認係依據卷內
資料執為指摘之合法上訴第三審理由。末查釋示法律之效力，應從立法程序及其沿革
，斟酌立法理由與其他相關情事，探求立法者之原意，以為審斷。懲治盜匪條例於民
國三十三年四月八日國民政府制定公布，全文十一條。但查現行懲治盜匪條例，係經
立法程序於四十六年六月五日修正公布施行，將原第八條「犯本條例之罪者，依特種
刑事案件訴訟條例之規定辦理」及原第十條「本條例施行期間定為一年，必要時得以
命令延長之。」之規定予以刪除，原第九條改為第八條，第十一條改為第九條。經考
刪除第十條有關限時法規定之立法本意，係為期遏止盜風，改善治安，認本條例第一
條至第七條及原第九條（修正後為第八條）均仍有施行之必要，因將本條例由限時法
改為經久施行之常態性刑事特別法，並重新調整條次，明令公布施行。形式上雖稱「
修正」，實質上，已具重新全部立法之性質。故本條例修正前，雖有數次命令延長已
逾期，仍非可認為已經失效。參諸本條例第二條條文，猶於八十八年三月三十日經立
法院修正，於八十八年四月二十一日公布，尤為明證。上訴意旨徒憑己見，任意曲解
，指摘原判決適用懲治盜匪條例論罪為違法云云，顯非適法之第三審上訴理由。衡以
前述說明，其上訴為違背法律上之程式，應予駁回。
據上論結，應依刑事訴訟法第三百九十五條前段，判決如主文。
中      華      民      國    八十九    年      三      月     三十     日
                              最高法院刑事第五庭
                                  審判長法官  董  明  霈
                                        法官  丁  錦  清
                                        法官  林  茂  雄
                                        法官  王  居  財
                                        法官  張  祺  祥
      右正本證明與原本無異
                                              書  記  官
中      華      民      國    八十九    年      四      月      五      日


司法院資訊處製作；財團法人民間司法改革基金會備份。
